【裁判字號】    87,自,1084
【裁判日期】    890329
【裁判案由】    偽造文書
【裁判全文】
臺灣臺北地方法院刑事判決                        八十七年度自字第一八四號
    自  訴  人  丁○○○安全設備股份有限公司
    代  表  人  己○○
    兼  右  一
    自訴代理人  乙○○
    右  二  人
    自訴代理人  吳發隆律師
    被      告  戊○○
                丙○○
                甲○○
    共      同
    選任辯護人  許士宦
                沈政雄律師
右列被告因偽造文書等案件，經自訴人提起自訴，本院判決如左：
    主  文
戊○○、丙○○、甲○○均無罪。
    理  由
一、自訴意旨略以：被告均任職於公平交易委員會（下稱公平會），明知自訴人於八
    十三年八月十日補呈「民安瓦斯實業股份有限公司七十七年度國內部銷售數量統
    計表」、「民安瓦斯實業股份有限公司七十九年度稅結申報書」之證據，以證明
    自訴人丁○○○安全設備股份有限公司（下稱新品公司）生產之新品牌瓦斯防爆
    器十年間行銷一百萬個以上，竟惡意隱匿上述證據，而於同年十月二十九日之簽
    呈登載不實，致使公平會誤認「十年銷售已突破一百萬台」之廣告用辭處偽不實
    之外，並未詳酌自訴人實據，認廣告宣傳單所謂「全國獨家通過政府認可」、「
    其實瓦斯意外災害，是可以百分之百防止的」、「強制切斷瓦斯氣源」等廣告用
    辭為虛偽不實或引人錯誤，而於八十四年一月十九日為登載不實之處分。又自訴
    人於八十四年八月七日再訴願補呈理由書中再呈前開證據證明內外銷逾一百萬個
    之證明，被告仍於八十五年八月五日行政訴訟答辯書中偽載自訴人陳述仍乏具體
    數據，誤導行政法院錯誤之認定及判決，而駁回自訴人之訴。又被告明知遠寶國
    際股份有限公同（下稱遠寶公司）生產之民安牌瓦斯控制器係仿冒品，侵害自訴
    人之著作、專利權，竟濫用職權，意圖他人受刑事處分，誤導公平會錯誤決議於
    八十六年十一月十八日公函以自訴人損害競爭同業營業信譽移送偵辦，亦涉誣告
    及共同侵害著作、專利權。又被告檢送鈞院函調處分卷時，原僅三宗，竟將卷宗
    封面撕毀，重新換封面，而於公函主旨內偽載「共六宗」，亦有登載不實之不法
    行為，又散布不實處分書於全國各地，因認被告涉有登載不實、使公務員登載不
    實、誣告、違反著作權、專利權、妨害名譽罪嫌云云。
二、本案自訴人乙○○固非公平會所為系爭八十四年一月十九日（八四）公處字第０
    ０六號之受處分人，有卷附該處分書可徵，惟其曾取得瓦斯定時自動關閉開關連
    體調整器等新型專利權（已逾專利期限），及瓦斯安全調整器上有關測漏錶面板
    所使用之圖形等著作權，有卷附經濟部中央標準局專利權證書、台灣高等法院台
    南分院八十三年度上訴字第三五０號刑事判決影本在卷可稽，自訴人乙○○以被
    告涉嫌共同侵害其著作權、專利權，以犯罪之直接被害人身分提起本件自訴，要
    無不合，合先敘明。
三、按犯罪事實應依證據認定之，無證據不得推定其犯罪事實。又不能證明被告犯罪
    者，應諭知無罪之判決，刑事訴訟法第一百五十四條、第三百零一條第一項分別
    定有明文。又刑事訴訟上證明之資料，無論其為直接證據或間接證據，均須達於
    通常一般之人均不致於有所懷疑，而得確信其為真實之程度，始得據為有罪之認
    定，若其關於被告是否犯罪之證明未能達此程度，而有合理性懷疑之存在，致使
    無從形成有罪之確信，根據「罪證有疑，利於被告」之證據法則，即不得遽為不
    利被告之認定（最高法院七十六年度台上字第四九八六號判例意旨參照），其以
    情況證據（即間接證據）斷罪時，尤須基於該證據在直接關係上所可證明之他項
    情況事實，本乎推理作用足以確證被告有罪，方為合法，不得徒憑主觀上之推想
    ，將一般經驗上有利被告之其他合理情況逕予排除，此觀諸最高法院三十二年度
    上字第六七號判例意旨亦甚明確。
四、訊據被告丙○○、甲○○均矢口否認有右揭犯行，辯稱：公平會自八十一年至八
    十三年間接獲七宗申請，檢舉自訴人新品公司涉嫌以詐欺手法行銷產品，經公平
    會作成自訴人新品公司廣告虛偽不實之處分，並經行政法院判決確定在案，處分
    並無違法或不當，又自訴人於八十三年八月十日補呈包括七十七年度民安公司銷
    售資料及仿製品明細表等資料，經公平會承辦人員簽報附卷參考，無任何隱匿情
    事，且該資料與八十三年八月六日自訴人之陳述紀錄相近，並不影響原處分之作
    成，經附卷併案斟酌後，認該資料為重複證據，且與新品公司無關，故公平會作
    成糾正處分，並將上開書證提供予導正案參考，且自訴人於再訴願亦提供上開民
    安公司統計表、仿製品明細表等資料補呈予再訴願機關審酌，仍遭再訴願決定捨
    棄不採，足見上開資料並無任何證據力，且對原處分之作成毫無影響，又公平會
    於八十五年八月五日提出之行政訴訟答辯書乃就事實據實陳述，無明知不實事項
    而登載之情形。又保你家國際事業股份有限公司（自訴人乙○○為公司副董事長
    、實際經營人、刊登廣告行為人，下稱保你家公司）刊登廣告宣稱與該公司有競
    爭關係之遠寶公司等業已倒閉，涉嫌妨害他人商譽，公平會以違反公平法第二十
    二條處分在案，自訴人之訴願、再訴願亦均遭駁回，因涉及刑責，公平會移送台
    中地檢署偵辦起訴，並無故意誣告情事。又因原處分卷宗過多，且其他申訴案及
    導正案或與原處分有關著，故在原處分案結束歸檔後，承辦人員進而將相關資料
    加以彙整並重編卷存檔，並不涉及違法，且被告丙○○、沈宗廉分別自八十七年
    九月一日、八十四年五月四日即調職、離職，未參與公平會八十八年五月七日函
    覆鈞院之製作，又被告戊○○於八十五年六月十日始至公平會任職，故自訴人所
    指控與原處分之不實登載等罪嫌云云，均與被告戊○○無關，至為明顯等語。
五、經查：
（一）自訴人新品公司經公平會八十四年一月十九日（八四）公處字第００六號處分
      書，以該公司於瓦斯器材之廣告宣傳單，為虛偽不實及引人錯誤之表示為由予
      以糾正處分，自訴人不服，分別提起訴願、再訴願及行政訴訟，先後經公平會
      八十四年六月十四日（八四）公訴決字第０三一號訴願決定書、行政院八十五
      年五月六日台八十五訴字第一三０四五號決定書、行政法院八十五年十一月十
      九日八十五年度判字第二八一四號判決駁回在案，有上揭案號決定書、判決在
      卷可稽。
（二）次查，自訴人於八十三年八月十日補呈之民安瓦斯實業股份有限公司七十七年
      度國內部銷售數量統計表、民安瓦斯實業股份有限公司七十九年度稅結申報書
      等資料經承辦人員簽併原案處理，經併予審酌，認與自訴人乙○○於八十三年
      八月六日至公平會之陳述紀錄內容相近，無礙於處分之認定，乃供該會八十三
      年至八十四年間進行之「瓦斯器材業經營行為重點查察與導正計畫」參考，而
      未附於原處分案卷，而併歸於前揭導正計畫案內等情，有公平會八十三年八月
      十日新品董字第０八００一號移文單、八十八年五月七日（八八）公貳字第八
      八０三九七一－００一號函在卷可考。又查，被告甲○○、丙○○於任職於公
      平會期間，據新品公司廣告宣傳單涉有虛偽不實或引人錯誤案卷之證據資料，
      於八十三年十月二十九日簽呈中擬具處理意見，認定自訴人新品公司之廣告宣
      傳單上所為「全國獨家通過政府認可」、「其實瓦斯意外災害，是可以百分之
      百防止的」、「十年銷售已突破一百萬台」、「強制切斷瓦斯氣源」等廣告用
      辭為虛偽不實或引人錯誤之表示，公平會乃據該簽呈意見之內容而決議對自訴
      人新品公司所為糾正處分，有卷附簽呈、處分書可憑，蓋渠等製作之前揭簽呈
      之處理意見，仍依職權裁量所為，並為公平會所採納而作成行政處分，倘有何
      違法不當，抑或確有證據未經斟酌情事，受處分人即自訴人新品公司僅得依行
      政爭訟程序救濟，豈得以不服該處分內容為由，遽論該簽呈或處分書有何公務
      員登載不實情事。又按刑法第二百十四條所謂使公務員登載不實事項於公文書
      罪，須一經他人之聲明或申報，公務員即有登載之義務，並依其所為之聲明或
      申請予登載，而屬不實之事項者，始足構成，若其所為聲明或申報，公務員尚
      須為實質之審查，以判斷其真實與否，始得為一定之記載者，即非本罪所稱之
      使公務員登載不實。公平會八十五年八月五日（八五）公法字第０二四六九號
      訴訟答辯書，僅提供該會對該處分有關事實及法律見解，至採信與否，尚有待
      於行政法院獨立之判斷，殊不能將之與「使公務員登載不實」同視（最高法院
      七十三年台上字第一七一０號判例）；況自訴人新品公司前於八十四年八月七
      日再訴願補呈理由書中，復檢具民安公司支付七十七年度防爆器國內部銷售數
      量統計表等證物呈報，經行政院及行政法院審酌後，再訴願及行政訴訟仍遭駁
      回，有自訴人提出之再訴願補呈理由書在卷可徵，更足認自訴人所執之民安瓦
      斯實業股份有限公司七十七年度國內部銷售數量統計表等證據，無礙於自訴人
      新品公司廣告宣傳單確有虛偽不實及引人錯誤表示之認定。
（三）再按，公務員因執行職務，知有犯罪嫌疑者，應為告發，為刑事訴訟法第二百
      四十一條所明定。又行政院公平交易委員會處分案件移送檢察機關作業原則規
      定：「二、左列案件經本會委員會議決議應移送檢察機關偵辦者，應移送之：
      （一）第一類案件: 事業之行為違反公平交易法第十條、第十四條、第二十條
      、第二十二條及第二十三條第一項之規定者。」公平會因自訴人乙○○擔任保
      你家公司之實際負責人時，於八十五年一月至二月間屢於中國時報、聯合報、
      經濟日報刊登廣告，宣稱與渠有競爭關係之遠寶公司等業已倒閉或將倒閉，經
      公平會調查遠寶公司之年度之銷售額及每月營業額等，認無廣告上所稱已到閉
      或將倒閉之情形，保你家公司涉嫌妨害他人商譽，違反公平交易法第二十二條
      ，而以八十六年十月二十七日（八六）公處字第一八六號處分書處分在案，嗣
      保你家公司提起之訴願、再訴願先後遭公平會（八七）公訴決字第０二六號訴
      願決定書、行政院台八十七訴字第四九六八四號決定書駁回，有處分書及決定
      書在卷可稽，公平會因該案涉及刑責，乃主動將保你家公司及自訴人乙○○移
      送台中地方法院檢察署偵辦起訴，有該會八十六年十一月十八日（八六）公法
      第０四一二九號函在卷可查，職是，縱台灣台中地方法院八十七年度易字第九
      二一號刑事判決認定自訴人乙○○主觀上難謂有為競爭之目的，而諭知無罪（
      尚未確定），惟公平會移送之告發內容既係基於前揭職權所為，亦非完全出於
      憑空捏造，自不得指為虛偽，即難科以誣告罪，或遽認有何共同與遠寶公司等
      侵害自訴人乙○○有關瓦斯調整器等之著作權、專利權之侵害故意或妨害名譽
      之犯意可言。
（四）末按，刑法第二百十三條之偽造文書罪，係以公務員明知為不實事項登載於其
      所掌之公文書為構成要件。公平會關於「丁○○○安全設備股份有限公司產品
      標示有無違反公平法案」案卷原編訂為（一）（二）（三）三卷，嗣改編訂為
      （一）至（六）卷，即五－一、五－二、五－三、五－四、五－五、五－五－
      二卷，有上開案卷卷面首頁在卷可憑。惟縱該案卷宗重新整編，自訴人所爭執
      者乃該案卷數及之卷次變更，對於前後整編後之內容，有何不實之情形，隻字
      未提，亦無積極證據足認卷頁變更有何損害於自訴人之情形，自難遽論以該條
      之罪。
（五）此外，復查無其他積極證據足資認定被告有自訴人所指犯行，其犯罪自屬不能
      證明。至自訴人主張新品公司生產之瓦斯防爆器與廣告宣傳單間並無不符之處
      ，公平會所為之系爭處分違法不當云云，惟此當以行政爭訟程序救濟，始為正
      軌，已如前述，其聲請本院鑑定該產品究有無強制切斷瓦斯氣源、洩漏警示裝
      置等功能，以證明系爭處分登載不實云云，殊無必要，亦無礙本院對於前揭事
      實之認定，併此敘明。綜上，被告犯罪既屬不能證明，揆諸首揭說明，依法應
      諭知無罪之判決，被告戊○○既經合法傳喚無正當理由不到庭，爰不待其陳述
      逕行判決，併此明。
據上論斷，應依刑事訴訟法第三百零一條第一項、第三百零六條，判決如主文。
中    華    民    國      八十九      年    三        月    二十九    日
                                      臺灣臺北地方法院刑一庭
                                          法  官  李莉苓
右正本證明與原本無異。
如不服本判決，應於判決送達後十日內，向本院提出上訴狀。
                                          書記官  林慧君
中    華    民    國      八十九      年      四      月      十      日


司法院資訊處製作；財團法人民間司法改革基金會備份。
